臺灣臺北地方法院民事判決　　　　　　 100年度重訴字第89號
原　　　告　黃越勝
訴訟代理人　郭芷妤律師
被　　　告　楊貴如
　　　　　　楊德耀
　　　　　　張湘彗
共　　　同
訴訟代理人　柏有為律師
　　　　　　尹純孝律師
上列當事人間請求損害賠償等事件，本院於中華民國100 年7月6
日言詞辯論終結，判決如下：
    主  文
被告楊貴如應給付美金貳拾陸萬伍仟玖佰壹拾捌點柒伍元，及自
民國九十九年十月二十九日起至清償日止，按週年利率百分之五
計算之利息。
原告其餘之訴駁回。
訴訟費用由被告負擔二分之一，餘由原告負擔。
    事實及理由
一、原告主張：
  (一)原告為美聯建設股份有限公司（下稱美聯公司）之總經理，
    被告楊貴如則於民國96年1月4日起任職於美聯公司擔任原告
    之特助。被告楊貴如因工作業務關係知悉原告有國內外資金
    調度匯款需求，乃於99年4 月間向原告佯稱如將原告所需調
    度資金先匯入被告楊貴如之海外帳戶，再由前開海外帳戶轉
    匯入原告所設立海外公司之帳戶內，即可達合法節稅之目的
    ，致原告陷於錯誤，遂於99年4 月12日在被告楊貴如之陪同
    下前往新加坡渣打國際商業銀行股份有限公司（下稱渣打銀
    行）開立帳號0000000000號帳戶（下稱系爭原告帳戶），並
    於99年5月24日設立「Shiningturbo Co.,Ltd.」之境外公司
    （下稱系爭境外公司）後，原告即於99年6 月17日自系爭原
    告帳戶匯款美金24萬5000元至被告楊貴如所有渣打銀行帳號
    0000000000號帳戶（下稱系爭被告楊貴如帳戶）。
  (二)詎被告楊貴如於收受前開款項後，僅匯入美金24萬4480元至
    系爭境外公司所有渣打銀行帳號00000000000000號帳戶（下
    稱系爭境外公司帳戶），不法侵占原告所有款項美金520 元
    【計算式：美金24萬5000元－美金24萬4480元＝美金520 元
    】。又原告因未查覺被告楊貴如上述侵占款項之不法行為，
    另於99年7月1日再自系爭原告帳戶匯款美金50萬元至系爭被
    告楊貴如帳戶，被告楊貴如亦僅將該匯款一部分即美金23萬
    4601.25 元匯入系爭境外公司帳戶，不法侵占原告所有款項
    美金26萬5398.75元【計算式：美金50萬元－美金23萬4601.
    25元＝美金26萬5398.75 元】，故被告楊貴如不法侵占原告
    所有之款項合計為美金26萬5918.75元【計算式：美金520元
    ＋美金26萬5398.75元＝美金26萬5918.75元】，被告楊貴如
    自應負損害賠償之責。
  (三)此外，被告楊德耀、張湘彗於96年1月4日出具保證書（下稱
    系爭保證書），表示於被告楊貴如任職美聯公司期間內，因
    違反辦事規則，或侵占財務、貨款、失職、疏忽、或其他不
    法行為，致使美聯公司蒙受財物損失時，願負連帶賠償之責
    ，故被告楊德耀、張湘彗應就被告楊貴如上開不法侵害原告
    所生之損失與被告楊貴如負連帶賠償責任。
  (四)為此，爰依民法第184條、第179條之規定及系爭保證書之法
    律關係提起本訴。並聲明：被告應連帶給付原告美金26萬59
    18.75 元，及自起訴狀繕本送達翌日（即99年10月29日）起
    至清償日止，按週年利率百分之5計算之利息。
二、被告則均辯以：
  (一)被告楊貴如與原告於95年初相識後成為男女朋友，並於同年
    6月、7月間起同居，雙方感情進展快速，後因原告認為被告
    楊貴如工作能力頗佳，乃要求被告楊貴如至美聯公司擔任特
    別助理。嗣被告楊貴如於96年1月4日起任職美聯公司後，除
    應原告之請託積極協助進行土地開發業務外，並數次於土地
    開發案件中擔任美聯公司出資購買土地之名義人，將購得之
    土地登記於被告楊貴如名下而與銀行進行土地融資，以便與
    原告所經營之美聯公司、美聯開發股份有限公司或其他同業
    之建設公司進行合建銷售等事宜，原告及美聯公司因而從中
    獲取利潤，而原告雖曾多次允諾將被告楊貴如主導完成之土
    地開發專案所賺取之利潤，按比例贈與被告楊貴如以為答謝
    ，惟原告迄未給付。
  (二)又被告楊貴如於任職美聯公司期間，亦受原告之要求協助調
    度資金，如美聯公司遇有資金短缺時，被告楊貴如便以私人
    款項協助美聯公司資金週轉，更於99年1 月授權訴外人即美
    聯公司秘書李秋宜自被告楊貴如所有臺灣銀行股份有限公司
    帳號000000000000號帳戶提領600 萬元匯至原告所有渣打銀
    行敦北分行帳號00000000000000號帳戶，此由原告曾以書信
    向被告表示「雖然妳（即被告楊貴如）那幾百萬不多，但卻
    是非常關鍵的週轉金，並能產生高能的利益與利息」等語可
    證。
  (三)另被告楊貴如於99年初因身體不佳及與原告迭起爭執，乃向
    原告提出分手，並於美聯公司任職至99年5月7日止；後原告
    因知悉被告楊貴如於海外設有系爭被告楊貴如帳戶，原告乃
    於99年6 月間請求被告楊貴如協助其處理海外款項，即將同
    年6 月17日匯入系爭被告楊貴如帳戶之美金24萬5000元，於
    扣除相關手續費用520 美元後轉匯入系爭境外公司帳戶，被
    告楊貴如應原告之要求始勉為同意，此亦由訴外人即聯美公
    司會計游迦雯於99年6 月14日以簡訊通知被告楊貴如表示「
    越（即原告）匯美金24.5萬元〉如（即被告楊貴如）匯美金
    24.45 萬元〉OBU 轉美金24萬元〉公司，貴如老板17日要出
    國若有接到通知請告知謝謝」可證。
  (四)其後，原告亦再匯入美金50萬元至系爭被告楊貴如帳戶，並
    表示除請求被告楊貴如協助將其中美金23萬4601.25 元匯入
    系爭境外公司帳戶外，其餘部分留在系爭被告楊貴如帳戶內
    ，用以清償被告楊貴如為美聯公司代墊款之債權，並給付被
    告楊貴如可分得之土地開發案利潤；然因原告希望被告楊貴
    如能重回美聯公司或與原告重敘舊緣，為被告楊貴如所拒，
    原告始以被告楊貴如詐欺、侵占上述款項為由提起本件訴訟
    。況被告楊貴如學歷僅有高中畢業，工作經驗亦不如原告豐
    富，而原告身為美聯公司總經理，對公司經營及社會經驗均
    較被告楊貴如為優，被告楊貴如並無能力就開設海外公司及
    稅務規劃等事務向原告建言，原告主張被告楊貴如利用節稅
    規劃為由向其詐騙，顯屬不可採。
  (五)此外，系爭保證書上並未書寫任何公司名稱，亦無任何公司
    於其上簽註對保，則系爭保證書所代表之人事保證契約當事
    人即僱用人一方究係何公司？有無成立生效？已屬有疑。縱
    認被告楊德耀及張湘彗所簽具之系爭保證書係被告楊貴如受
    僱於美聯公司所為之人事保證契約，惟原告既非系爭保證書
    之當事人，自無權利依系爭保證書請求被告楊德耀及張湘彗
    與被告楊貴如負連帶損害賠償之責，且原告主張被告楊貴如
    不法侵占其款項之行為係發生於99年6月間，依民法第756條
    之3第3項之規定，系爭保證書業已因逾3 年而失效，原告依
    系爭保證書請求被告楊德耀及張湘彗負連帶損害賠償責任，
    即屬無據。
  (六)聲明：原告之訴駁回。
三、兩造不爭執事項：
  (一)被告楊德耀、張湘彗於96年1月4日出具系爭保證書，表示保
    證被告楊貴如在任職期內，恪遵公司所訂定之辦事規則，如
    在職期間，因違反辦事規則，或侵占財務、貨款、失職、疏
    忽、或其他不法行為，致使公司蒙受財物損失時，願負完全
    賠償責任，並放棄先訴抗辯權（見本院卷一第7頁至第8頁）
    。
  (二)系爭原告帳戶於99年4月12日開立，渣打銀行帳號000000000
    0號帳戶則為被告楊貴如所有。
  (三)系爭原告帳戶分別於99年6 月17日及99年7月1日匯款美金24
    萬5000元、50萬元至系爭被告楊貴如帳戶（見本院卷一第12
    頁）。
  (四)系爭被告楊貴如帳戶於99年6 月21日及99年7月2日分別匯出
    美金24萬4480元及美金23萬4601.25 元至系爭境外公司帳戶
    （見本院卷一第14頁至第15頁）。
  (五)系爭境外公司於99年5 月24日設立（見本院卷一第13頁）。
  (六)原告以99年8 月20日臺北中山郵局第1671號存證信函向被告
    表示略以：原告前匯款2 筆款項共計美金74萬5000元至系爭
    被告楊貴如帳戶，詎被告楊貴如收到本人（即原告）資金後
    ，竟僅將其中美金47萬9081.25 元匯予Shiningturbo公司，
    其餘美金26萬5918.75 元部分則為被告楊貴如據為己有拒不
    處理，請函到3日內將美金26萬5918.75元返還予本人，否則
    將追究被告楊貴如及其職務連帶保證人即被告楊德耀、張湘
    彗一切民、刑事法律責任（見本院卷一第16頁至第21頁）。
四、本件爭點：
  (一)被告楊貴如有無不法侵占原告匯入系爭被告楊貴如帳戶之美
    金26萬5918.75 元，而致原告受有損害？或因此受有不當之
    利益？
  (二)被告楊德耀、張湘慧於96年1月4日出具之保證書是否為被告
    楊貴如任職美聯公司之人事保證？如是，原告依系爭保證書
    之法律關係請求被告楊德耀、張湘慧為被告楊貴如上開不法
    侵害原告財產權之行為負連帶賠償責任，有無理由？
五、得心證之理由：
  (一)就被告楊貴如部分：
  1.按無法律上之原因受有利益，致他人受損害者，應返還其利
    益，民法第179 條前段定有明文。又按主張不當得利請求權
    存在之當事人，對於不當得利請求權之成立要件應負舉證責
    任，即應證明他方係無法律上之原因而受利益，致其受有損
    害，如受利益人係因其給付而得利時，所謂無法律上之原因
    ，即指其給付欠缺給付之目的，故主張該項不當得利請求權
    存在之當事人，自應舉證證明其欠缺給付之目的，始符舉證
    責任分配之原則，雖有最高法院99年台上字第2019號判決意
    旨可參；然金錢借貸契約，固屬要物契約，應由貸與人就交
    付金錢之事實負舉證之責，亦有最高法院69年台上字第3546
    號判例意旨可憑。是以，本件原告依民法第179 條之規定，
    請求被告楊貴如返還其所受領之美金26萬5918.75 元，雖本
    應由原告就被告楊貴如係無法律上原因受有原告給付之利益
    ，因而致原告受有損害等情負舉證責任；惟被告楊貴如既以
    其受領該美金26萬5918.75 元係基於其與原告間之消費借貸
    關係與分紅利潤約定等節置辯，在原告與被告楊貴如曾具男
    女朋友關係，被告楊貴如又為原告處理美聯公司及私人財務
    ，致渠等金錢往來關係複雜之情形下，本院認應由被告楊貴
    如就其與原告間存有金錢借貸關係或分紅利潤約定一事盡舉
    證之責，較符舉證責任分配之原則。
  2.查系爭原告帳戶於99年4月12日開立，渣打銀行帳號0000000
    000號帳戶為被告楊貴如所有，且系爭境外公司於99年5月24
    日設立，系爭原告帳戶分別於99年6 月17日及99年7月1日匯
    款美金24萬5000元、50萬元至系爭被告楊貴如帳戶，系爭被
    告楊貴如帳戶於99年6 月21日及99年7月2日分別匯出美金24
    萬4480元及美金23萬4601.25 元至系爭境外公司帳戶等節既
    為兩造所不爭執，可知被告楊貴如確在收受原告共美金74萬
    5000元之匯款後，僅匯出美金47萬9081.25 元至系爭境外公
    司帳戶，則被告楊貴如即因原告之給付受有美金26萬5918.7
    5元之利益【計算式：美金74萬5000元－美金47萬9081.25元
    ＝美金26萬5918.75元】。
  3.再者，原告主張其係誤信被告楊貴如之建議，為在調度資金
    時達節稅之需求，方會開立系爭原告帳戶與系爭境外公司帳
    戶，並將前揭美金共74萬5000元匯款至系爭被告楊貴如帳戶
    乙節，業據原告提出系爭原告帳戶交易明細、系爭境外公司
    設立證明可稽（見本院卷一第11頁至第13頁）；而被告楊貴
    如自承其與原告本為男女朋友關係，於美聯公司擔任原告特
    助，負責處理美聯公司內部各項行政事務及原告私人、家庭
    之財務，並有被告楊貴如製作之美聯公司傳票、借名登記同
    意書、合建契約書可憑（見本院卷二第108頁至第109頁、卷
    一第54頁至第60頁反面、第121頁至第139頁），是以被告楊
    貴如自96年1月4日起任職於美聯公司至原告於99年4 月12日
    開立系爭原告帳戶之日止，被告楊貴如已經手處理美聯公司
    與原告私人、家庭財務達3 年有餘等情，原告當有可能在信
    任被告楊貴如所稱可節稅之情形下開立系爭原告帳戶與設立
    系爭境外公司，此並經證人即98年8 月19日起擔任原告秘書
    之李秋宜分別在本院及臺灣臺北地方法院檢察署99年度他字
    第10480 號案件中，證述「金額本來是在原告的戶頭，是原
    告要匯款回臺灣，是被告楊貴如說要透過第三人的帳戶匯款
    回來，才不會被國稅局查到，且一次匯款金額不能超過美金
    25萬元」、「（被告是否曾經跟黃越勝說過將黃越勝個人資
    金先匯入被告海外帳戶，再匯到告訴人所設海外公司帳戶可
    合法節稅？）有，我不記得被告什麼時候說的，是我親耳聽
    到的」等語在卷（見本院卷二第45頁反面、臺灣臺北地方法
    院檢察署99年度他字第10480 號卷第37頁），應認原告此部
    分之主張可採。
  4.此外，被告固辯稱其僅將原告自系爭原告帳戶匯款至系爭被
    告楊貴如帳戶之美金共74萬5000元，匯出美金47 萬9081.25
    元至系爭境外公司帳戶，係原告表示將該剩餘美金26萬5918
    .75 元用以清償被告楊貴如為美聯公司代墊之債權，及給付
    被告楊貴如可分得之土地開發案利潤云云；惟查：
  (1)據訴外人李淑娟、邱春容與被告楊貴如所製作97年1 月14日
    、97年2 月15日、97年7月18日、99年3月10日、99年5月7日
    之傳票內容與被告楊貴如另有授權李秋宜於99年1 月22日匯
    款新臺幣600 萬元予原告等情（見本院卷一第61頁至第62頁
    、第119頁至第120頁、第124頁、第139頁），雖可知原告與
    被告楊貴如間確有金錢上之往來，然渠等既曾為男女朋友關
    係，被告楊貴如又為原告處理美聯公司與私人財務，在無借
    據、結算單等貸與或清償證明之情形下，自無從以原告與被
    告楊貴如之前開金錢上之往來，認定截至被告楊貴如於99年
    6 月21日、同年7月2日僅分別匯出美金24萬4480元、美金23
    萬4601.25元 至系爭境外公司帳戶時，原告尚有積欠被告楊
    貴如借款未還，亦未可憑此得知原告欠款之金額，是被告楊
    貴如辯稱原告係將該剩餘美金26萬5918.75 元用以清償被告
    楊貴如為美聯公司代墊之債權云云，為不足採。
  (2)另依被告楊貴如所提出之借名登記同意書、合建契約書（見
    本院卷一第54頁至第60頁反面）又無從得悉原告與被告楊貴
    如間因被告楊貴如出具名義為美聯公司進行業務有何分紅利
    潤之約定，原告自無基於清償其與被告楊貴如間之借款或為
    給付分紅利潤予被告楊貴如之目的，要求被告楊貴如於收受
    美金74萬5000元後，僅匯回美金47萬9081.25 元之可能，被
    告楊貴如此部分所辯，同不可採。
  5.另按故意或過失，不法侵害他人之權利者，負損害賠償責任
    ，民法第184條第1項前段定有明文。查被告楊貴如既無法律
    上原因受有前開美金26萬5918.75 元之利益，且經原告請求
    返還時又拒絕如數返還，應認被告楊貴如已不法侵害原告之
    權利，原告依民法第184條第1項前段之規定，請求被告楊貴
    如負美金26萬5918.75元之損害賠償責任，即有理由。
  6.綜上，被告楊貴如就其收受原告共美金74萬5000元之匯款後
    ，僅匯出美金47萬9081.25 元至系爭境外公司帳戶，因而受
    有美金26萬5918.75 元之利益等節既不爭執，且原告已證明
    其係基於對被告楊貴如之信任，為在調度資金時達節稅之需
    求，方會開立系爭原告帳戶與系爭境外公司帳戶，並將前揭
    美金共74萬5000元匯款至系爭被告楊貴如帳戶，被告楊貴如
    就其與原告間存有消費借貸關係與分紅利潤約定乙情復未盡
    舉證之責，則被告楊貴如未將原告所匯款項如數返還原告，
    並無法律上之原因，且已不法侵害原告之權利，原告依民法
    第179 條、第184條第1項前段之規定，請求被告楊貴如返還
    美金26萬5918.75元，為有理由。
  (二)被告楊德耀、張湘慧部分：
    按稱人事保證者，謂當事人約定，一方於他方之受僱人將來
    因職務上之行為而應對他方為損害賠償時，由其代負賠償責
    任之契約；前項契約，應以書面為之，民法第756條之1定有
    明文。又人事保證約定之期間，不得逾3年，逾3年者，縮短
    為3 年；前項期間，當事人得更新之；人事保證未定期間者
    ，自成立之日起有效期間為3 年，民法第756條之3亦有明文
    。查原告固主張被告楊德耀、張湘慧於96年1月4日為被告楊
    貴如出具系爭保證書，表示保證被告楊貴如在任職期內，恪
    遵公司所訂定之辦事規則，如在職期間，因違反辦事規則，
    或侵占財務、貨款、失職、疏忽、或其他不法行為，致使公
    司蒙受財物損失時，願負完全賠償責任，並放棄先訴抗辯權
    云云（見本院卷一第7頁至第8頁）；惟原告主張被告楊貴如
    係無法律上原因受有美金26萬5918.75 元利益之事實乃發生
    於99年6 月17日、同年7月1日，已逾被告楊德耀、張湘慧出
    具系爭保證書之3 年期間，原告就渠等有另約定更新人事保
    證期間乙節又未盡舉證之責，是依上開法條之規定，原告主
    張依系爭保證書之法律關係，請求被告楊德耀與張湘慧就被
    告楊貴如不當得利之金額負連帶賠償責任，並無理由。
六、綜上所述，被告楊貴如既無法律上之原因受有美金26萬5918
    .75 元之利益，因而致原告受有損害，且已不法侵害原告之
    權利，從而，原告依民法第179 條、第184條第1項前段之規
    定，請求被告楊貴如給付美金26萬5918.75 元，及自起訴狀
    繕本送達翌日即99年10月29日起至清償日止，按週年利率百
    分之5 計算之利息，洵屬有據，應予准許。至被告楊德耀與
    張湘慧部分，因渠等所出具之系爭保證書在被告楊貴如發生
    前揭不當得利之事實時，已逾3 年期間，故原告依系爭保證
    書之法律關係，請求被告楊德耀及張湘慧連帶給付美金26萬
    5918.75 元，及自起訴狀繕本送達翌日起即99年10月29日至
    清償日止，按週年利率百分之5 計算之利息，洵屬無據，應
    予駁回。
七、本件事證已臻明確，兩造其餘攻擊防禦方法與判決之結果不
    生影響，爰不另贅論，併此敘明。
八、據上論結，本件原告之訴為一部有理由，一部無理由，依民
    事訴訟法第79條，判決如主文。
中    華    民    國    100    年    7    月    20    日
                  民事第二庭  審判長法  官  張松鈞
                                    法  官  高偉文
                                    法  官  羅郁婷
以上正本係照原本作成。
如對本判決上訴，須於判決送達後20日內向本院提出上訴狀。如
委任律師提起上訴者，應一併繳納上訴審裁判費。
中    華    民    國   100    年    7     月    20    日
                                    書記官  楊婷雅